【裁判字號】    97,訴,2094
【裁判日期】    971225
【裁判案由】    地價稅
【裁判全文】
臺北高等行政法院判決
                                      97年度訴字第2094號
                              .
原      告  甲○○
訴訟代理人  陳世洋  會計師
被      告  臺北市稅捐稽徵處
代  表  人  乙○○（處長）
訴訟代理人  丁○○
            丙○○兼送達代收.
上列當事人間因地價稅事件，原告不服臺北市政府中華民國97年
6 月26日府訴字第09770120400 號訴願決定，提起行政訴訟。本
院判決如下：
    主  文
訴願決定及原處分均撤銷。
原告其餘之訴駁回。
訴訟費用由被告負擔。
    事  實
一、事實概要：
    (一)原告所有臺北市○○區○○段1 小段578 地號持分土地（
      權利範圍為1,024/10,000，面積為82.12 平方公尺），原
      經被告信義分處核定按一般用地稅率課徵地價稅在案。嗣
      原告以系爭土地係由案外人王益洋所有房屋（門牌號碼為
      ：臺北市○○區○○路2 段77號6 樓之2 、6 樓之3 、6
      樓之6 、6 樓之7 ）佔有使用為由，於民國（下同）95年
      11月17日向被告信義分處申請由佔有人王益洋代繳系爭土
      地之地價稅，該分處乃以95年11月23日北市稽信義甲字第
      09531185600 號函請案外人王益洋就佔用系爭土地之情形
      提出說明。王君於95年12月1 日以書面提出異議，說明其
      所有系爭房屋係合法取得，系爭土地之共有人多達數十人
      之多，其並非無權佔用系爭土地，納稅義務人即原告應舉
      證證明系爭房屋有使用其持分土地。經被告信義分處審認
      系爭土地之佔有事實無法確認，乃以95年12月11日北市稽
      信義甲字第09531258200 號函復原告否准其所請。
    (二)適逢95年地價稅開徵，被告士林分處（土地歸戶分處）乃
      按一般用地稅率課徵系爭土地95年地價稅計新臺幣（下同
      ）10萬5,937 元（限繳日期展延至96年4 月30日），原告
      不服，於96年5 月3 日以複查暨查對更正申請書主張其先
      夫李益洲與案外人王益洋於76年間簽訂之同意書記載地價
      稅分攤繳納比例，關於系爭土地部分應由案外人王益洋分
      擔1/4 為由，向被告信義分處申請系爭土地應由案外人王
      益洋分單繳納系爭土地地價稅稅額1/4 ，經該分處以96年
      5 月11日北市稽信義增字第09631642300 號函請案外人王
      益洋就代繳系爭土地地價稅稅額1/4 事宜表示意見。王君
      於96年5 月30日以書面提出異議，說明納稅義務人即原告
      應舉證證明其所有之房屋有使用原告之持分土地，縱上開
      同意書為真正，亦已逾15年而時效完成。被告信義分處乃
      以96年6 月1 日北市稽信義增字第09631783300 號函復案
      外人王益洋關於其不同意地價稅分單乙案，准予暫緩辦理
      。其間，原告於96年5 月30日復以電話向該分處申請地價
      稅分單繳納，經該分處以96年6 月1 日北市稽信義增字第
      09631784500 號函請原告整理佐證資料後另行提出申請。
    (三)嗣原告於96年9 月20日向信義分處申請更正案外人王益洋
      佔有代繳系爭土地地價稅之比例為37.55 ％，經該分處以
      96年10月2 日北市稽信義甲字第09632406900 號函請案外
      人王益洋就代繳系爭土地地價稅稅額1/ 4事宜表示意見。
      王君復於96年10月16日以書面提出異議，說明納稅義務人
      即原告無權申請由其代繳系爭土地之地價稅。經該分處審
      認系爭土地之佔有事實仍無法確認，乃以96年10月23日北
      市稽信義甲字第09632543400 號函復原告否准其所請。
    (四)適逢96年地價稅開徵，被告士林分處（土地歸戶分處）乃
      按一般用地稅率課徵系爭土地96年地價稅計11 萬5,108元
      （限繳日期展延至97年3 月15日），原告不服，於96年12
      月5 日以查對更正申請書向被告信義分處申請應由案外人
      王益洋分單繳納系爭土地地價稅之比例為37.55 ％，經該
      分處以96年12月13日北市稽信義甲字第09632 764600號函
      復原告否准其所請。該函於96年12月15日送達，原告於97
      年1 月25日以複查暨查對更正申請書表明不服上開96年12
      月13日北市稽信義甲字第09632764600 號函及96年地價稅
      ，旋被告就原告不服系爭土地95年、96年地價稅稅額及前
      揭95年12月11日北市稽信義甲字第09531258200 號、96年
      12月13日北市稽信義甲字第09632764600 號函之複查申請
      作成97年4 月18日北市稽法甲字第09730152900 號複查決
      定：「復查駁回。」，原告不服，於97年5 月5 日經由原
      處分機關向臺北市政府提起訴願遭決定駁回，遂提起本件
      行政訴訟。
二、兩造聲明：
    (一)原告聲明求為判決：1.訴願決定及原處分均撤銷。
                        2.請命被告依土地稅法第4 條第1 項
                          第4 款規定，指定王益洋就其占用
                          原告「臺北市○○區○○段1 小段
                          578 地號」土地部分，負責代繳地
                          價稅。
                        3.訴訟費用由被告負擔。
    (二)被告聲明求為判決：1.駁回原告之訴。
                        2.訴訟費用由原告負擔。
三、兩造之爭點：
    (一)本案爭執點如下：
      1.王益洋所有的房屋是否有占有系爭土地？
      2.被告認為王益洋有提出異議、並斟酌同意書的內容就應
        該加以否准，是否合法？
    (二)原告主張之理由：
      1.依據建築法第55條之規定: 「起造人領得建造執照或雜
        項執照後，如有左列各款情事之一者，應即申報該管主
        管建築機關備案：一、變更起造人。…」，按土地稅法
        第3 條第1 項第1 款規定：「地價稅或田賦之納稅義務
        人如左：一、土地所有權人。」、第4 條第1 項第4 款
        規定：「土地有左列情形之一者，主管稽徵機關得指定
        土地使用人負責代繳其使用部分之地價稅或田賦：…四
        、土地所有權人申請由佔有人代繳者。」、財政部71年
        10月7 日臺財稅第37377 號函釋：「土地所有權人依照
        土地稅法第4 條第1 項第4 款規定，申請由佔有人代繳
        地價稅案件，應由申請人檢附佔有人姓名、住址、土地
        座落及佔有面積等有關資料向稽徵機關提出申請始予辦
        理分單手續。但所有權人所提供之上項資料，佔有人如
        有異議，應由所有權人或由稽徵機關協助查明更正，在
        有關資料未查明前，仍應向土地所有權人發單課徵。…
        。」、財政部83年6 月29日臺財稅第831599502 號函釋
        ：「依土地稅法第4 條第1 項第4 款規定，土地所有權
        人申請由佔有人代繳者，主管稽徵機關得指定土地使用
        人負責代繳其使用部分之地價稅。上開所稱『佔有人』
        ，依民法第940 條規定：『對於物有事實上管領之力者
        ，為佔有人』，準此，本案張ＸＸ、張ＯＯ2 人佔有使
        用ＸＸ號房屋之基地，對該基地有事實上管領力，應認
        屬土地稅法第4 條第1 項第4 款規定之『佔有人』，不
        因其佔用該基地有無法律上原因而受影響。又土地所有
        權人申請由佔有人代繳地價稅時，依前揭規定主管稽徵
        機關『得』指定土地使用人負責代繳其使用部分之地價
        稅，是以，本案依貴局來函所敘佔有人對代繳稅款既有
        異議，是否仍指定由其代繳，應由ｘｘ市稅捐稽徵處審
        酌實情，本諸職權辦理。」、財政部87年11月3 日臺財
        稅第871972311 號函釋：「本部71年10月7 日臺財稅第
        37377 號函釋規定：『土地所有權人依照土地稅法第4
        條第1 項第4 款規定，申請由佔有人代繳地價稅案件，
        應由申請人檢附佔有人姓名、住址、土地坐落及佔有面
        積等有關資料向稽徵機關提出申請始予辦理分單手續。
        但所有權人所提供之上項資料，佔有人如有異議，應由
        所有權人或由稽徵機關協助查明更正…。』，係指土地
        所有權人申請佔有人代繳而佔有人有異議時，稽徵機關
        得協助土地所有權人查明更正辦理，並非稽徵機關有協
        助查明更正之責任，如雙方當事人仍有爭議，在有關資
        料未能確定前，仍應向土地所有權人發單課徵。」。
      2.臺北高等行政法院94年度訴字第1319號判決意旨：「查
        ，依行政程序法第36條規定，行政機關應依職權調查證
        據，不受當事人主張之拘束，對當事人有利及不利事項
        一律注意；又，為減少行政機關之調查成本，某些事項
        故可依協力義務之法理，請當事人配合調查；惟必須該
        項配合事項對當事人而言，需具期待可能性即當事人能
        力所及者始得為之，自無庸疑。」，行政訴訟法第176
        條準用民事訴訟法第357 條之1 ：「當事人或代理人就
        真正之文書，故意爭執其真正者，法院得以裁定處新台
        幣三萬元以下罰鍰。」。王益洋所有房屋（門牌號碼為
        ：臺北市○○區○○路2 段77號6 樓之2 、6 樓之3 、
        6 樓之6 、6 樓之7 ）之建物謄本（附件10，共四份）
        所示，其「原因發生日期：民國72年11月01日」，「登
        記原因：第一次登記」。
      3.原告先夫李益洲（從招贅之母姓李）與系爭土地案外人
        王益洋（即李益洲之胞弟，從贅夫之姓王）共同為「臺
        北市○○路○ 段77號( 暨銓洲大樓)6樓之2 」等建物（
        基地座落臺北市○○區○○段1 小段578 等地號，建造
        執照存根收文70建字第1727號，使用執照存根72使字14
        87號，請詳附件11) 之起造人。原告先夫李益洲與王益
        洋於78年5 月27日簽訂同意書（詳訴願書附件5 ）一件
        ，並經方智雄律師見證；該同意書並經王益洋於其93年
        9 月27日致被告之申請書（以下稱：王益洋申請書，詳
        如訴願書附件5 ）第二頁引為有利於王益洋之證物在卷
        屬實。王益洋申請書第二頁更自承其所有房屋（門牌號
        碼為：臺北市○○區○○路2 段77號6 樓之2 、6 樓之
        3 、6 樓之6 、6 樓之7 ）因李益洲未將該四戶房屋之
        基地持分移轉予王益洋，致王益洋「有屋無地」在卷屬
        實。
      4.經查，上開建造執照存根71年1 月4 日、71年7 月16日
        及72年4 月13日變更附表之起造人，僅列示先夫李益洲
        為共同起造人，並無王益洋為起造人之情事；至72年8
        月10日變更附表始列示先夫李益洲及王益洋為共同起造
        人。足證，本案王益洋「有屋無地」，且王益洋房屋之
        基地係佔用先夫李益洲土地之事實。
      5.證據調查之聲請：
        (1)請求傳喚「臺北市建築管理處」指派專人到場說明，
          並向「臺北市建築管理處」調取臺北市○○路○ 段77
          號（暨銓洲大樓，建造執照存根收文70建字第1727號
          ，使用執照存根72使字1487號）之「變更起造人或承
          受轉讓土地使用同意書( 樣本如附件13) 」，以證明
          本案「有屋無地」之王益洋其房屋之基地係佔用先夫
          李益洲土地之事實。
        (2)請求傳喚方智雄律師（方智雄律師事務所設：臺北市
          中正區○○路25號6 樓11室）到場作證系爭同意書（
          詳附件2 ）之真正，並證明王益洋其房屋之基地係佔
          用先夫李益洲土地之事實。
      6.被告依職權調查證據，本應不受當事人（原告及王益洋
        ）主張之拘束，對當事人（原告及王益洋）有利及不利
        事項一律注意。雖被告依據王益洋申請書及其附件等有
        關資料，既已能確定王益洋已自承「有屋無地」並占用
        原告土地之事證；但被告竟僅因王益洋就本案真正之文
        書（原告先夫李益洲與王益洋於78年5 月27日簽訂之同
        意書，詳訴願書附件5 ），故意爭執其真正，而竟瀆職
        包庇附和王益洋之惡意淆謂「未能確定王益洋占用原告
        土地之事實」。依臺北市稅捐稽徵處松山分處93年10月
        6 日北市稽松山甲字00000000000 號函（附件12），王
        益洋業於93年2 月4 日檢附系爭同意書予臺北市稅捐稽
        徵處松山分處，並主張應由原告、李柏成、李柏威及李
        柏毅（更名為：李明緒）及李貞儀共五人依該同意書內
        容，以占有人身分代繳其地價稅在案。原告等五人亦依
        王益洋之申請及被告之更正以占有人身分代繳地價稅，
        誠實繳納該地價稅（詳附件14，本案王益洋申請由使用
        人繳納之地價稅稅單），此足證王益洋係惡意爭執其真
        正。被告依據王益洋申請書及其附件等有關資料，既已
        能確定王益洋所自承「有屋無地」並占用原告土地之事
        證；但被告竟僅因王益洋就本案真正之文書（原告先夫
        李益洲與王益洋於78年5 月27日簽訂之同意書，詳附件
        2 ），故意爭執其真正，而竟瀆職包庇附和王益洋之惡
        意淆謂「未能確定王益洋占用原告土地之事實」。是被
        告之認事用法，顯然違背法令。
      7.依據行政程序法第6 條之規定: 「行政行為，非有正當
        理由，不得為差別待遇。」，被告依據王益洋申請書及
        其附件等有關資料，既已能確定王益洋已自承「有屋無
        地」並占用原告土地之事證；故本案基於同一事實及法
        律基礎，原告依土地稅法第4 條第1 項第4 款規定，申
        請由佔有人王益洋代繳地價稅，原告已檢附佔有人姓名
        、住址、土地坐落及佔有面積等有關資料向被告提出申
        請佔有人代繳，則本案依行政先例、行政自我拘束原則
        及平等原則，自應由被告裁量萎縮的命佔有人王益洋代
        繳地價稅，感戴無涯。
    (三)被告主張之理由：
      1.按土地稅法第4 條第1 項第4 款規定：「土地有左列情
        形之一者，主管稽徵機關得指定土地使用人負責代繳其
        使用部分之地價稅或田賦：…四、土地所有權人申請由
        占有人代繳者。」，經查本件系爭土地經原告申請由占
        有人王益洋代繳地價稅，惟王君以合法購買坐落系爭土
        地上之房屋為由而提出異議，並主張系爭土地之共有人
        多達數十人之多，原告未舉證證明其所有房屋占用原告
        所有系爭土地之持分前，仍應由原告繳納系爭土地地價
        稅。嗣經被告依法審查系爭土地登記資料記載之所有權
        人共計有61人，原告雖提出76年間其先夫李益洲與案外
        人王益洋簽訂之同意書影本，惟仍無法確認系爭土地是
        否有被占用之事實，且案外人王益洋對於代繳地價稅亦
        有異議，此有原告95年11月17日查對更正申請函（如附
        件5 ）、96年5 月3 日復查暨查對更正申請書（如附件
        15）、96年9 月20日更正申請函（如附件22）、96年12
        月5 日查對更正申請書（如附件26）、地籍圖查詢─土
        地所有權部查詢畫面（如附件16）、同意書（如附件14
        ）、案外人王益洋95年12月1 日、96年5 月30日、96年
        10月16日之異議函（如附件11、19、24）、線上查詢課
        稅明細表查詢畫面（如附件7 ）及徵銷明細檔查詢畫面
        （如附件30）等影本附卷可稽。被告依財政部71年10月
        7 日台財稅第37377 號函釋：「土地所有權人依照土地
        稅法第4 條第1 項第4 款規定，申請由占有人代繳地價
        稅案件，應由申請人檢附占有人姓名、住址、土地坐落
        及占有面積等有關資料向稽徵機關提出申請始予辦理分
        單手續。但所有權人所提供之上項資料，占有人如有異
        議，應由所有權人或由稽徵機關協助查明更正，在有關
        資料未查明前，仍應向土地所有權人發單課徵。…」、
        87年11月3 日台財稅第871972311 號函釋：「本部71年
        10月7 日臺財稅第37377 號函釋規定：『土地所有權人
        依照土地稅法第4 條第1 項第4 款規定，申請由占有人
        代繳地價稅案件，應由申請人檢附占有人姓名、住址、
        土地坐落及占有面積等有關資料向稽徵機關提出申請始
        予辦理分單手續。但所有權人所提供之上項資料，占有
        人如有異議，應由所有權人或稽徵機關協助查明更正…
        』，係指土地所有權人申請占有人代繳而占有人有異議
        時，稽徵機關得協助土地所有權人查明更正辦理，並非
        稽徵機關有協助查明更正之責任，如雙方當事人仍有爭
        議，在有關資料未能確定前，仍應向土地所有權人發單
        課徵。」，否准原告申請由占有人代繳95年、96年地價
        稅之申請，並向原告課徵系爭土地95年及96年地價稅之
        處分，自屬有據。
      2.原告主張系爭土地由案外人王益洋所占用，並提出其先
        夫李益洲與王益洋所簽訂之同意書記載地價稅分攤繳納
        比例云云，依前揭土地稅法第3 條第1 項第1 款規定，
        地價稅之納稅義務人為土地所有權人，又同法第4 條關
        於代繳規定之立法理由為「地價稅之納稅義務人雖已明
        確規定，但事實上仍有納稅義務人行蹤不明、土地權屬
        不清、無人管理及被他人占用等情形，使稅單無法送達
        ，故訂定代繳辦法，以利稽徵。」，由此以觀，有關代
        繳地價稅之規定，原係本於「稽徵經濟」之考量，而非
        基於「實質課稅」之考慮。是以於被申請代繳之人提出
        異議，且雙方當事人仍有爭議，或是否有占用情事不明
        之情形，為免陷於認定困難，以稽徵經濟計，被告所屬
        信義分處乃核定土地登記簿所載之土地所有權人即原告
        為系爭土地之納稅義務人，並無違誤，是原告主張顯有
        誤解，自難採據。
      3.從而，被告所屬信義分處所為處分及被告復查決定駁回
        ，揆諸前揭法條及財政部函（令）釋規定，並無不合，
        訴願決定遞予維持，亦無違誤，敬請駁回原告之訴。
    理  由
一、「地價稅或田賦之納稅義務人如左：一、土地所有權人。」
    、「土地有左列情形之一者，主管稽徵機關得指定土地使用
    人負責代繳其使用部分之地價稅或田賦：…四、土地所有權
    人申請由占有人代繳者。」土地稅法第3 條第1 項第1 款及
    第4 條第1 項第4 款分別定有明文。又「土地所有權人依照
    土地稅法第4 條第1 項第4 款規定，申請由占有人代繳地價
    稅案件，應由申請人檢附占有人姓名、住址、土地坐落及占
    有面積等有關資料向稽徵機關提出申請始予辦理分單手續。
    但所有權人所提供之上項資料，占有人如有異議，應由所有
    權人或由稽徵機關協助查明更正，在有關資料未查明前，仍
    應向土地所有權人發單課徵。…」、「依土地稅法第4 條第
    1 項第4 款規定，土地所有權人申請由佔有人代繳者，主管
    稽徵機關得指定土地使用人負責代繳其使用部分之地價稅。
    上開所稱『佔有人』，依民法第940 條規定：『對於物有事
    實上管領之力者，為佔有人』，準此，本案張ＸＸ、張ＯＯ
    2 人佔有使用ＸＸ號房屋之基地，對該基地有事實上管領力
    ，應認屬土地稅法第4 條第1 項第4 款規定之『佔有人』，
    不因其佔用該基地有無法律上原因而受影響。又土地所有權
    人申請由佔有人代繳地價稅時，依前揭規定主管稽徵機關『
    得』指定土地使用人負責代繳其使用部分之地價稅，是以，
    本案依貴局來函所敘佔有人對代繳稅款既有異議，是否仍指
    定由其代繳，應由ｘｘ市稅捐稽徵處審酌實情，本諸職權辦
    理。」、「本部71年10月7 日臺財稅字第37377 號函釋規定
    ：『土地所有權人依照土地稅法第4 條第1 項第4 款規定，
    申請由占有人代繳地價稅案件，應由申請人檢附占有人姓名
    、住址、土地坐落及占有面積等有關資料向稽徵機關提出申
    請始予辦理分單手續。但所有權人所提供之上項資料，占有
    人如有異議，應由所有權人或稽徵機關協助查明更正…』，
    係指土地所有權人申請占有人代繳而占有人有異議時，稽徵
    機關得協助土地所有權人查明更正辦理，並非稽徵機關有協
    助查明更正之責任，如雙方當事人仍有爭議，在有關資料未
    能確定前，仍應向土地所有權人發單課徵。」分別為財政部
    71 年10月7 日台財稅第37377 號函釋、83年6月29日臺財稅
    字第831599502 號函釋及87年11月3 日台財稅第871972311
    號函釋在案。可知土地所有權人申請由占有人代繳其使用部
    分之地價稅事件，若占有人有異議，稅捐稽徵處仍應調查有
    關資料，查明系爭土地是否確實由占有人占有，若確實占有
    ，不因其占用該基地有無法律上之原因而受影響，合先敘明。
二、本件原告所有臺北市○○區○○段1 小段578 地號持分土地
    （權利範圍為1,024/10,000，面積為82.12 平方公尺），原
    經被告信義分處核定按一般用地稅率課徵地價稅在案。嗣原
    告以系爭土地係由案外人王益洋所有房屋（門牌號碼為：臺
    北市○○區○○路2 段77號6 樓之2 、6 樓之3 、6 樓之6
    、6 樓之7 ）佔有使用為由，於95年11月17日向被告信義分
    處申請由佔有人王益洋代繳系爭土地之地價稅，該分處函請
    案外人王益洋說明。王君於95年12月1 日以書面提出異議，
    說明其所有系爭房屋係合法取得，系爭土地之共有人多達數
    十人之多，其並非無權佔用系爭土地，納稅義務人即原告應
    舉證證明系爭房屋有使用其持分土地。經被告信義分處審認
    系爭土地之佔有事實無法確認，乃以95年12月11日北市稽信
    義甲字第09531258200 號函復原告否准其所請。適逢95年地
    價稅開徵，被告士林分處（土地歸戶分處）乃按一般用地稅
    率課徵系爭土地95年地價稅計10萬5,937 元，原告不服，申
    請複查主張其先夫李益洲與案外人王益洋於76年間簽訂之同
    意書記載地價稅分攤繳納比例，關於系爭土地部分應由案外
    人王益洋分擔1/4 為由，向被告信義分處申請系爭土地應由
    案外人王益洋分單繳納系爭土地地價稅稅額1/4 ，經該分處
    函請案外人王益洋表示意見。王君於96年5 月30日以書面提
    出異議。嗣原告於96年9 月20日向信義分處申請更正案外人
    王益洋佔有代繳系爭土地地價稅之比例為37.55 ％，適逢96
    年地價稅開徵，被告士林分處（土地歸戶分處）乃按一般用
    地稅率課徵系爭土地96年地價稅計11萬5,108 元，原告不服
    ，以查對更正申請書向被告信義分處申請應由案外人王益洋
    分單繳納系爭土地地價稅之比例為37.55 ％，經該分處以96
    年12月13日北市稽信義甲字第09632764600 號函復原告否准
    其所請。原告於97年1 月25日以複查暨查對更正申請書表明
    不服上開96年12月13日北市稽信義甲字第09632764600 號函
    及96年地價稅之核課處分。旋被告就原告不服系爭土地95年
    、96年地價稅稅額及前揭95年12月11日北市稽信義甲字第09
    531258200 號、96年12月13日北市稽信義甲字第0963276460
    0 號函之複查申請作成97年4 月18日北市稽法甲字第097301
    52900 號複查決定：「復查駁回。」，原告不服，於97年5
    月5 日經由原處分機關向臺北市政府提起訴願遭決定駁回，
    遂提起本件行政訴訟。兩造分別為前揭事實欄之陳述，並對
    於下列事項不為爭執：(一)原告申請將系爭土地95年、96年地
    價稅均應由王益洋就其占有的部份分擔繳納地價稅。(二)原告
    請求王益洋分擔繳納地價稅比例原為4 分之1 更正為37.55
    ％。(三)原告申請依據為原告之夫李益洲與王益洋所簽訂的同
    意書。(四)王益洋對於原告分攤繳納地價稅的申請有提出異議
    。(五)被告否准的依據為財政部71年10月7 日、87年11月3 日
    的函釋、及土地稅法第4 條第1 項第4 款的規定。(六)兩造對
    於本件適用的法條為土地稅法第4 條第1 項第4 款沒有爭執
    。而兩造主要爭執點厥為：(一)王益洋所有的房屋是否有占用
    系爭土地？(二)被告認為王益洋有提出異議、並斟酌同意書的
    內容就應該加以否准，是否合法？本院判斷如下。
三、查原告配偶李益洲與訴外人王益洋係兄弟，共同為「臺北市
    ○○路○ 段77號（暨銓洲大樓）6 樓之2 」等建物（基地座
    落臺北市○○區○○段1 小段578 等地號，建造執照存根收
    文70建字第1727號，使用執照存根72使字1487號，見本院卷
    57-60 頁) 之起造人。李益洲與王益洋由方智雄律師見證，
    於78年5 月27日簽訂同意書（見復查卷可閱覽卷宗第15-19
    頁）約定：「立同意書人李益洲（以下簡稱甲方）王益洋（
    以下簡稱乙方）茲因甲、乙雙方分得之房屋，其房屋基地持
    分原應分別登記為甲、乙方名義各自所有，現為避免辦理持
    分過戶移轉登記需繳納鉅額土地增值稅金，暫時繼續登記為
    甲方或乙方一人名義單獨所有，但甲、乙雙方將來處分房屋
    時，各得無條件請求對方將房屋基地之持分移轉登記予自己
    或其指定之人，絕無異議。謹將現登記甲、乙方名義之各房
    屋、基地詳載如左：..貳、惠國大樓部分：台北市○○○路
    ○段一號、建號四一八二號，三樓、建號四一八四號，五樓
    、建號四一八六號，同所公共設施、建號四二五七號。以上
    各房屋由甲、乙方共有持分各貳分之壹。但上開各房屋之基
    地坐落台北市○○區○○段參小段伍伍零號、伍伍壹號權利
    範圍各貳分之壹均登記乙方名義所有。將來甲方處分上開共
    有房屋時，得無條件請求乙方將上開房屋基地持分貳分之壹
    ，移轉登記予甲方或其指定名義人所有，所需繳納土地增值
    稅金等由甲方負擔繳納。參、銓洲大樓部分：一、台北市○
    ○路○段七十七號六樓之二、建號五七三二號，六樓之三、
    建號五七三三號，六樓之六、建號五七三四號，六樓之七、
    建號五七三五號，均登記乙方名義並歸乙方所有。二、..三
    、第一、二項各房屋之基地坐落台北市○○區○○段壹小段
    伍柒捌號，權利範圍壹萬分之一五六四，均登記為甲方名義
    所有。將來乙方處分第一項乙方所有房屋時，得無條件請求
    甲方將前開房屋基地持分肆分之壹，移轉登記予乙方或其指
    定人名義所有，所需繳納土地增值稅金等由乙方負擔繳納。
    右開房屋基地持分未移轉登記予對方之前，每年地價稅分擔
    繳納比例如左：一、芝麻大廈、惠國大樓部分，由甲、乙雙
    方各分擔貳分之壹。二、銓洲大樓部分：甲方分擔肆分之參
    ，乙方分擔肆分之壹。」可知：系爭臺北市○○區○○路2
    段77號6 樓之2 、6 樓之3 、6 樓之6 及6 樓之7 之房屋係
    登記在訴外人王益洋名下，且為王益洋所有。而上開房屋坐
    落於臺北市○○區○○段1 小段578 地號土地上，權利範圍
    1 萬分之1564，係登記在李益洲名下。系爭房屋每年地價稅
    分擔繳納金應由李益洲分擔4 分之3 ，而由王益洋分擔4 分
    之1 ，要無疑義。
四、次查訴外人王益洋曾於93年9 月27日擬具「申請書」向被告
    所屬松山分處申請命原告之子女李柏成、李柏毅、李貞儀等
    代繳其惠國大廈房屋占用王益洋所有台北市○○段○ ○段55
    0 、551 地號建地部分之地價稅，此有該申請書附卷可憑（
    見訴願卷之不可閱覽卷宗第325-328 頁）。而王益洋提出該
    申請代繳地價稅，即係本於李益洲與王益洋於78年5 月27日
    經方智雄律師見證，所簽訂之前揭同意書（見同上訴願卷第
    326 頁）。可知本件原告提出之前揭同意書應屬真正。
五、復查訴外人王益洋業於93年2 月4 日檢附系爭同意書予臺北
    市稅捐稽徵處松山分處，並主張應由原告、李柏成、李柏威
    及李柏毅（更名為：李明緒）及李貞儀共5 人依該同意書內
    容，以占有人身分代繳其地價稅在案。原告等5 人亦依王益
    洋之申請及被告之更正以占有人身分代繳地價稅，代為繳納
    該地價稅（見本院卷第61頁、77-80 頁），益證李益洲與王
    益洋簽訂的同意書為真正。被告所屬松山分處既得依據王益
    洋申請書及其附件等有關資料，而認定原告「有屋無地」並
    占用王益洋土地之事證，由原告代繳地價稅；何以本件不能
    援例辦理，要難自圓其說至明。
六、按「行政行為，非有正當理由，不得為差別待遇。」、「行
    政機關就該管行政程序，應於當事人有利及不利之情形，一
    律注意。」政程序法第6 條及第9 條分別定有明文。次按首
    揭財政部相關函釋亦指明：「占有人如有異議，應由所有權
    人或稽徵機關協助查明更正…」，本件原告提出之前揭同意
    書，曾經王益洋據為申請原告子女分擔代繳地價稅之依據，
    而該同意書亦已明載如何分擔代繳地價稅之約定，被告本於
    主管機關之職權及職務，責無旁貸，應依該同意書處理原告
    本件申請，始符法制。若訴外人王益洋對於其所有房屋是否
    占用原告名下基地有所爭執，亦應協調雙方進行鑑界，即得
    釐清，要無財政部上開函釋所謂「有關資料未能確定」之情
    形。準此，本件被告未就同意書詳細斟酌，且未進一步釐清
    王益洋名下房屋是否占有原告名下基地之事實，做進一步調
    查，即逕依王益洋之異議，而否准原告之申請，即有不合。
七、綜合上述，本件被告對於原告申請由訴外人王益洋代為分擔
    繳納系爭土地之95年度及96年度地價稅，雖有裁量權限，惟
    其否准原告申請之裁量，僅憑訴外人王益洋之異議，未進一
    步詳查同意書之約定，且未斟酌王益洋曾執同一同意書申請
    原告子女分擔代繳地價稅之情事，其裁量顯違平等原則及財
    政部函釋之意旨，尤未顧及原告有利之情形，即有不合，訴
    願決定未予糾正，亦有違誤，原告執此指摘，請求撤銷為有
    理由，應予准許，應由被告再為協調、調查後，另為適法之
    處分。惟原告併請判命被告依土地稅法第4 條第1 項第4 款
    規定，指定王益洋就其占用原告「臺北市○○區○○段1 小
    段578 地號」土地部分，負責代繳地價稅部分，因土地稅法
    第4 條第1 項第4 款係規定由占有人代繳地價稅，此項公法
    上之規定，是否得由當事人約定，而拘束行政機關，尚有疑
    義，被告應就王益洋房屋是否有「占用」原告基地進一步調
    查後，始得就原告申請做出合法之准駁，從而，原告此項申
    請，有待被告再為調查、協調後，另為處分，尚非本院所得
    審究，此部分即應先予駁回。另被告請求由王益洋為參加人
    乙節，因李益洲與王益洋簽訂同意書事證已明，且本件有待
    被告另行調查事實，再做適法處分，暫無命其為參加人表示
    意見之必要，併此敘明。
八、據上論結，原告之訴為一部有理由、一部無理由，爰依行政
    訴訟法第104 條、民事訴訟法第79條，判決如主文。
中    華    民    國    97    年    12   月     25    日
                     臺北高等行政法院第七庭
                               審判長法  官   林  樹  埔
                                     法  官   林  玫  君
                                     法  官   闕  銘  富
上為正本係照原本作成。
如不服本判決，應於送達後20日內，向本院提出上訴狀並表明上
訴理由，如於本判決宣示後送達前提起上訴者，應於判決送達後
20日內補提上訴理由書（須按他造人數附繕本）。
中    華    民    國    97    年    12    月    30    日
                                     書記官   孫  筱  晴


司法院資訊處製作；財團法人民間司法改革基金會備份。
